臺灣高等法院刑事判決　　　　　　　　 96年度上易字第148號
上　訴　人　乙○○○
即　被　告
上列上訴人因詐欺案件，不服臺灣臺北地方法院95年度易字第15
21號，中華民國95年12月15日第一審判決（聲請簡易判決處刑案
號：臺灣臺北地方法院檢察署94年度偵緝字第1826號、第1827號
），提起上訴，本院判決如下：
    主  文
原判決撤銷。
乙○○○共同連續意圖為自己不法之所有，以詐術使人將本人之
物交付，處有期徒刑陸月，如易科罰金，以銀元參佰元折算壹日
。
    事  實
一、乙○○○與其夫丙○○（由臺灣臺北地方法院另案審理中）
    原在台北市中央市場內即台北市○○路三十七號經營「新順
    發」海產批發店，渠等因生意失利，週轉不靈，竟共同基於
    意圖為自己不法所有之概括犯意，自民國（下同）九十二年
    二月間起至九十三年六月二十日止，連續為下列行為：
  (一)於九十二年二月間，至台北縣中和市○○路○段三九一之五
    號九樓名昇海產有限公司北部營業處（下稱名昇公司），向
    該營業處負責人甲○○佯稱：渠等原先之供應商無法配合等
    語，並自九十二年二月間四月間止，陸續向名昇公司詐購金
    額合計為新臺幣（下同）一百六十一萬四千八百三十五元之
    龍蝦，致名昇公司因而陷於錯誤，在上開期間陸續將總價合
    計為一百六十一萬四千八百三十五元之龍蝦送至「新順發」
    交付與乙○○○、丙○○夫妻，乙○○○夫妻得手後隨將該
    等龍蝦以低價轉賣牟利。嗣乙○○○簽發交與名昇公司之支
    票三紙（付款人均為臺北銀行萬華分行，發票日期分別為九
    十二年六月五日、同年月二十日、及同年七月三十一日，金
    額分別為五十萬元、五十萬元、六十一萬四千八百三十五元
    ），經名昇公司屆期提示均未獲兌現，乙○○○、丙○○夫
    妻僅清償七萬九千五百元，餘款由丙○○簽發本票十六紙交
    付名昇公司以資搪塞，借期仍均無法兌現，且乙○○○、丙○○已逃匿，名昇公司始知受騙。
  (二)乙○○○及丙○○於九十二年六月十七日，一同前往臺北市
    文山區○○路○段一一六號丁○○經營之日酩樓餐廳，佯以
    生意亟需週轉為由，向丁○○借用面額五十萬元之支票乙紙
    使用，並將實際為丙○○之父所有之房地向丁○○佯稱係丙○○所有，致丁○○因而陷於錯誤，簽發付款人臺北市第九
    信用合作社儲蓄部、第000000000帳號、第000
    0000號、金額五十萬元、發票日九十三年七月十七日之
    支票乙紙，交付與乙○○○、丙○○，乙○○○夫妻詐得該
    支票後，旋即持向不詳之地下錢莊借款花用，屆期又拒不將
    票款存入丁○○之上開支票帳戶內，致丁○○於九十三年七
    月十九日存入同額現金供他人提示兌領。
  (三)乙○○○、丙○○又於九十三年六月二十日，在日酩樓餐廳
    向丁○○誆稱：渠等有龍蝦可以低於市價出售云云，致丁○○陷於錯誤，向丙○○、乙○○○訂購龍蝦一百箱，並當場
    簽發付款人為臺北市第九信用合作社儲蓄部，票號分別為Ｈ
    Ｈ0000000號、ＨＨ０七七四００號，發票日均為九
    十三年七月二十日，金額分別為三十五萬元及三十萬元之支
    票二紙交付丙○○、乙○○○作為貨款，並約定於支票到期
    前三天交貨，乙○○○、丙○○取得上開支票二紙後，又持
    向不詳之地下錢莊借款花用，屆期亦始終未交付龍蝦，丁○○方知受騙，並迫於無奈支付上開票款及利息取回支票。
二、案經名昇公司、丁○○分別訴由臺北縣政府警察局新店分局
    報告臺灣臺北地檢署檢察官偵查起訴。
    理  由
一、告訴人名昇公司之代理人甲○○、及告訴人丁○○於警詢及
    偵查中之陳述，雖均係被告以外之人於審判外之陳述，惟經
    檢察官及被告於原審及本院審理時對該等陳述表示無意見，
    本院審酌前開陳述，就作成過程並無不適當之情形，依刑事
    訴訟法第一百五十九條之五第二項規定，均具有證據能力，
    合先敘明。
二、訊據上訴人即被告乙○○○對其與丙○○共同向名昇公司訂
    購龍蝦，屆期所簽發支付貨款之支票及本票均未獲兌現，及
    分別以借用及出售龍蝦為由取得丁○○簽發之上開三紙支票
    ，轉向地下錢莊借款，屆期並未依約存入票款及交付龍蝦等
    事實，均坦承不諱，惟否認有詐欺犯行，辯稱係因生意失利
    無法清償債務，又其不識字，雖在與丁○○訂立之合約書上
    簽名，但不知合約書記載內容等語。然查：
  (一)前揭事實經過，業據告訴人丁○○及證人甲○○分別於警詢
    、偵查、原審及本院審理時指證綦詳（見九十三年度偵字第
    一九三八五號卷第十頁至第十二頁、第四九、五十頁、九十
    三年度偵字第二一一一七號卷第十一頁至第十四頁、九十四
    年度偵緝字第一八二七號卷第二三、二四頁、第二七、二八
    頁、原審卷第五十一頁、第六十一頁、本院卷第二十一頁反
    面至第二十二頁、九十六年三月十三日審判筆錄），並有被
    告簽發之支票影本三紙及退票理由單影本二紙、丙○○簽發
    之本票影本十六紙（偵字第一九三五八號卷第十三、十四頁
    ）、丁○○所簽發之支票二紙、訂購合約書、臺北市第九信
    用合作社支票存款對帳單等影本可憑（偵字第二一一一七號
    卷第七頁至第十頁），被告對上開事實經過亦不諱言，證人
    即被告之夫丙○○於本院審理時對上開事實亦均供承不諱（
    本院卷九十六年三月十三日審判筆錄）。
  (二)被告即證人丙○○雖均否認有詐欺犯行，然查被告夫妻原先
    未曾與名昇公司有生意往來，而係在已經生意失利週轉不靈
    之情況下，以原先之供應商無法配合之不實藉口主動向名昇
    公司洽購大批龍蝦，得手後以低價轉售圖利，得款均未用以
    清償貨款，簽發之支票亦均未獲兌現，被告等係基於意圖為
    自己不法所有之意圖，施用詐術，致使名昇公司及北部營業
    處負責人甲○○陷於錯誤而交付龍蝦，已屬明確。又被告夫
    妻雖與丁○○有長期生意往來，然而被告等隱瞞財力已陷入
    困難之情況，將丙○○之父所有之房地向丁○○佯稱係丙○○所有，復以生意週轉為由，向丁○○借用五十萬元之支票
    乙紙，之後再以可低價銷售龍蝦為餌，使丁○○簽發面額共
    六十五萬元之支票二紙交付，然而取得支票後均持向地下錢
    莊貸款花用，其並未支付票款，亦未交付龍蝦，被告等基於
    為自己不法所有之意圖，施用上開詐術，致使丁○○陷於錯
    誤而交付上開支票，亦極為灼然。被告及丙○○否認詐欺犯
    行，並辯稱因進貨之龍蝦遭他人搬走抵債以致無法交付與丁○○云云，無非卸飾之詞，不足採信。又被告另辯稱其不識
    字，不知與丁○○所定訂購合約書之內容云云，然查該採購
    合約書確經被告以證人身份簽署，且被告對於該簽署之真正
    、以及其夫妻確曾與丁○○約定出售龍蝦一百箱部分之事實
    均坦承在卷，被告辯稱其不知該採購合約書記載內容乙節，
    自無可採，再者縱使被告果真因不識字而無法辨識該合約書
    之文字，然而被告既然知情並參與其事，仍不容藉此資為免
    責之依據。
  (三)綜上所述，本件事證明確，被告之犯行堪以認定。
三、
  (一)核被告所為，係犯刑法第三百三十九條第一項之詐欺取財罪
    。被告與丙○○二人間有共同之犯意聯絡及行為分擔，均為
    共同正犯。其先後三次詐欺取財犯行，時間緊接，方法相同
    ，又均係觸犯犯罪構成要件相同之罪名，顯係基於概括犯意
    反覆為之，為連續犯，依修正前刑法第五十六條之規定，以
    一罪論，並加重其刑。
  (二)被告行為後，刑法於九十四年二月二日修正公布，於九十五
    年七月一日修正。修正後刑法已刪除連續犯之規定，比較新
    、舊法結果，仍應適用較有利於被告之行為時法律即舊法論
    以連續犯。又被告行為後，被告所犯之刑法第三百三十九條
    第一項之罪雖未修正，但被告行為後，刑法施行法於九十五
    年六月四日增訂公布之第一之一條規定「中華民國九十四年
    一月七日刑法修正施行後，刑法分則編所定罰金之貨幣單位
    為新臺幣。九十四年一月七日刑法修正時，刑法分則編未修
    正之條文定有罰金者，自九十四年一月七日刑法修正施行後
    ，就其所定數額提高為三十倍。但七十二年六月二十六日至
    九十四年一月七日新增或修正之條文，就其所定數額提高為
    三倍。」（按上開條文所指之刑法係經立法院於九十四年一
    月七日修正，惟總統係於九十四年二月二日公布）。被告所
    犯刑法第三百三十七條之罪之本刑為五百元以下罰金刑，依
    行為時罰金罰鍰提高標準條例第一條第一項前段規定提高折
    算結果，與依行為後刑法施行法第一之一條規定將罰金貨幣
    單位改為新臺幣並提高三十倍計算結果後，金額相同，實質
    並無變更；惟修正前刑法第三十三條第五款規定「罰金：（
    銀元）一元以上。」，修正後刑法第三十三條第五款規定「
    罰金：新台幣一千元以上，以百元計算之。」，此部分經比
    較結果，以修正前之規定有利於被告，自應適用行為時法即
    修正前之刑法規定。被告行為後，刑法第二十八條由「二人
    以上共同實施犯罪之行為者，皆為正犯。」，修正為「二人
    以上共同實行犯罪者，皆為正犯。」。不論依修正前後之刑
    法第二十八條規定，均為正犯，亦無對被告有利或不利之情
    形，亦應依修正前刑法第二十八條規定論為正犯。
四、原判決對被告予以論科，固非無見。然查：(1)關於名昇公司
    部分，被告係親自至名昇公司北部營業處向該處負責人甲○○詐購龍蝦，原判決誤認被告係以電話向高雄市之負責人鄭
    吳金梅定購龍蝦，已與事實不符。原判決又未詳細認定記載
    名昇公司交付龍蝦與被告之犯罪地，亦有未洽。(2)關於被告
    以借用為由向丁○○詐取面額五十萬元之支票乙紙部分，原
    判決未依卷內證據資料詳細認定記載被告犯罪所得之該紙支
    票明細，亦有不當。被告仍執陳詞提起上訴，否認犯罪，雖
    無理由，然原判決既有可議，自屬無法維持，應由本院將原
    判決撤銷，另為適法之諭知。爰審酌被告向無前科，其犯罪
    之動機、目的、手段、所生危害，其係附隨於其夫丙○○而
    犯罪，並非居於主導地位，及犯罪後已償還告訴人名昇公司
    七萬九千五百元，另被告夫妻業與告訴人丁○○達成調解，
    允諾分期賠償，有臺北縣中和市調解委員會調解筆錄及被告
    簽發之本票影本可稽（本院卷第二十三、二十四頁），告訴
    人丁○○亦表明願意原諒被告等語（本院卷第二十二頁），
    及被告之智識程度、生活狀況等一切情狀，量處如主文第二
    項所示之刑。被告行為後，刑法於九十四年二月二日修正公
    布，於九十五年七月一日施行。被告行為時刑法第四十一條
    第一項前段規定：「犯最重本刑為五年以下有期徒刑以下之
    刑之罪，而受六個月以下有期徒刑或拘役之宣告，因身體、
    教育、職業、家庭之關係或其他正當事由，執行顯有困難者
    ，得以一元以上三元以下折算一日，易科罰金。」，又被告
    行為時之易科罰金折算標準，修正前罰金罰鍰提高標準條例
    第二條前段（現已刪除）規定，就其原定數額提高為一百倍
    折算一日，則被告行為時之易科罰金折算標準，應以銀元一
    百元以上三百元以下折算一日，經折算為新臺幣後，應以新
    臺幣三百元以上九百元以下折算一日。惟修正後之刑法第四
    十一條第一項前段則規定：「犯最重本刑為五年以下有期徒
    刑以下之刑之罪，而受六個月以下有期徒刑或拘役之宣告者
    ，得以新臺幣一千元、二千元或三千元折算一日，易科罰金
    。」，比較修正前後之易科罰金折算標準，以修正前之規定
    ，較有利於被告，則應依刑法第二條第一項前段，適用修正
    前刑法第四十一條第一項前段規定，定其折算標準。
據上論結，應依刑事訴訟法第三百六十九條第一項前段、第三百
六十四條、第二百九十九條第一項前段、刑法第二條第一項、第
三百三十九條第一項、修正前刑法第二十八條、第五十六條、第
四十一條第一項前段、罰金罰鍰提高標準條例第一條前段、修正
前罰金罰鍰提高標準條例第二條，判決如主文。
本案經檢察官曾忠己到庭執行職務。
中　　華　　民　　國　　96　　年　　4 　　月　　3 　　日
　　　　　　　　　刑事第十九庭  審判長法　官　尤豐彥
　　　　　　　　　　　　　　　　　　  法　官  魏新國
　　　　　　　　　　　　　　　　　　  法　官  宋　祺
以上正本證明與原本無異。
不得上訴。
                                      書記官　王韻雅
中　　華　　民　　國　　96　　年　　4 　　月　　3 　　日
附錄：本案論罪科刑法條全文
中華民國刑法第339條
意圖為自己或第三人不法之所有，以詐術使人將本人或第三人之
物交付者，處五年以下有期徒刑、拘役或科或併科一千元以下罰
金。
以前項方法得財產上不法之利益或使第三人得之者，亦同。
前二項之未遂犯罰之。
